最高法院民事判決　　　　　　九十四年度台上字第一五九九號
　　上　 訴 　人　乙○○原.
　　　　　　　　　　　　　號
　　訴 訟代理 人　林錫恩律師
　　　　　　　　　黃俊達律師
　　　　　　　　　莊信泰律師
　　上 　訴 　人　光台百貨有限公司
　　法 定代理 人　黃進財
　　上 　訴　 人　甲○○
　　上列二人共同
　　訴 訟代理 人　許世烜律師
上列當事人間請求損害賠償事件，兩造對於中華民國九十四年三
月十五日台灣高等法院台南分院第二審判決（九十二年度上字第
五一號），各自提起上訴，本院判決如下：
    主  文
原判決關於駁回上訴人乙○○追加之訴，及命上訴人光台百貨有
限公司、甲○○再連帶給付並駁回上訴人光台百貨有限公司、甲
○○之上訴，暨各該訴訟費用部分均廢棄，發回台灣高等法院台
南分院。
    理  由
本件上訴人乙○○主張：對造上訴人甲○○係對造上訴人光台百
貨有限公司（下稱光台公司）所僱用之司機，甲○○於民國八十
六年七月十六日下午一時五十分許駕車送貨行經台南市○○路前
，疏未注意車前狀況，竟於該路口呈紅燈狀態時，未踩煞車停止
行進，仍以時速七十公里以上速度急駛，衝撞停止狀態中之伊之
汽車，致伊車被撞後往前撞及前車，使伊受有腦震盪、頸椎椎間
盤疝脫併神經壓迫等傷，受有如下損害：伊受傷後至八十八年四
月十五日支出醫療費新台幣（下同）七萬二千七百五十一元；八
十六年八月至八十八年一月減少勞動能力之損失二十九萬零三百
三十三元；骨牌模具之營業損失九十六萬元；增加生活支出（計
程車費）四萬五千四百四十元；慰撫金三百五十萬元；自八十八
年二月起減少勞動能力之損失（算至六十五歲止尚有三十一年，
扣除中間利息後，先請求六十三萬一千四百七十六元）。爰先一
部請求五百五十萬元等情，依民法第一百八十四條、第一百八十
八條之規定，求為判命對造上訴人如數連帶給付，並均加計法定
遲延利息之判決（第一審判准乙○○請求醫療費六萬一千五百七
十五元及慰撫金八十萬元部分，餘予駁回。光台公司及甲○○僅
對八十萬元部分提起第二審上訴，對六萬一千五百七十五元本息
部分則未聲明不服已告確定；乙○○對其敗訴部分提起第二審上
訴，請求再連帶給付四百六十三萬八千四百二十五元及自八十七
年十月二十二日起息，並在原審追加請求醫療費十二萬八千五百
八十一元、八萬一千五百二十五元及增加生活支出一百四十萬一
千七百零九元、三十八萬一千七百元，計一百九十九萬三千五百
十五元及其利息；原審判命光台公司及甲○○再連帶給付乙○○
七十萬三千九百四十九元本息，駁回乙○○其餘上訴及追加之訴
；並駁回光台公司及甲○○之上訴。乙○○僅對原判決駁回其追
加之訴部分提起第三審上訴；光台公司及甲○○則對原判決其敗
訴部分，提起第三審上訴）。
上訴人光台公司、甲○○則以：對造上訴人乙○○因車禍所受傷
害，並未如其所述已達癱瘓不能完全工作之程度，其請求不能工
作之損失，自屬無據。乙○○經營之千思實業有限公司（下稱千
思公司）停業，因素甚多，與車禍受傷無關，骨牌生產停止原因
亦與車禍受傷無關，已支出之模具費用不能請求。且乙○○之傷
勢不重，其請求三百五十萬元慰撫金過高，醫藥費部分由健保局
支付者不應再請求，計程車費支出並無證據，且無必要等語，資
為抗辯。
原審維持第一審所為乙○○勝訴部分之判決，駁回光台公司及甲
○○之上訴；並將乙○○敗訴部分之判決一部廢棄，改判命光台
公司及甲○○再連帶給付七十萬三千九百四十九元本息，駁回乙
○○其餘上訴及追加之訴，無非以：乙○○主張甲○○係光台公
司所僱用之司機，甲○○於上開時地因駕車過失衝撞致乙○○受
傷之事實，為兩造所不爭，堪信為真實。乙○○依侵權行為之法
律關係，請求光台公司及甲○○連帶賠償損害，自屬有據。乙○
○於訴狀中已明示為一部請求，以五百五十萬元本息為限，其中
慰撫金三百五十萬元部分，因含有裁量性，性質上不可分割，故
應全部一次請求，不得保留；餘經第一審辯論審理判決部分包括
：九十六萬元生產模具損失、減薪所生工作損失二十九萬零三百
三十三元、計程車費支出四萬五千四百四十元、公司停業後工作
損失六十三萬一千四百七十六元及第一審判准之六萬一千五百七
十五元醫療費支出後，其於原審僅得再擴張一萬一千一百七十六
元，其餘超過其可追加範圍之醫療費、計程車費支出，均不在本
件審理範圍。醫療費一萬一千一百七十六元部分：除醫療費自付
額三萬九千七百六十五元及藥品費二萬一千八百十元計六萬一千
五百七十五元部分，經第一審判決確定外，所餘健保給付之一萬
一千一百七十六元，因本件車禍發生時強制汽車責任保險法尚未
實施，自無該法第三十條規定之適用，乙○○得請求之。至其餘
乙○○在原審所陸續追加之醫療費十二萬八千五百八十一元及八
萬一千五百二十五元部分，均已超過其訴之聲明範圍，依處分權
主義之精神，不能再為此部分追加，故不在審理範圍。增加生活
支出四萬五千四百四十元部分：第一審詢問陳滄山醫師，覆稱乙
○○頸部無法左右轉動，頭部既無法自由轉動，則於左右來車或
倒車後退時，駕駛人無法完全注意，易生意外事故，依此狀況，
難期待乙○○安全駕車，且陳滄山自乙○○於成大醫院治療時起
即負責治療，其轉任新樓醫院醫師後，乙○○仍繼續由其門診診
治，對乙○○病情自屬暸解，所為上開判斷可採。又乙○○於第
一審所提出之三十九紙計程車費收據，均自八十八年二月九日起
分別往成大、奇美、新樓等醫院治療所具，係乙○○自台南縣新
市鄉住宅至醫院就診所支出（包括來回車資及等候時間），按其
受傷部位係頸部，行動較不便，開車安全堪慮，應屬必要支出。
甲○○雖辯稱：乙○○曾開車到法庭應訊云云，縱令屬實，亦係
乙○○個人不顧安全干冒風險之行為，不能因此即認其能安全開
車。至乙○○在原審追加此部分支出一百四十萬一千七百零九元
及三十八萬一千七百元，均已超過其訴之聲明總額，已非其原先
自行劃定之審理範圍，不應准其追加。減少及喪失勞動能力九十
二萬一千八百零九元部分：乙○○因本件車禍受傷，經成大醫院
九十年一月十日鑑定，認定：「由於漸進性頸髓壓迫併發症，此
病人有逐漸發展成四肢癱瘓，目前日常生活須他人協助料理，終
身不能從事輕便工作，四肢肌力上肢因疼痛約為三分，下肢約為
四分，神經已受損，無法手術治癒」，並經勞工保險局認定，乙
○○殘廢程度符合勞工保險條例第五十三條附表第八項第七等級
，換算減少工作能力為百分之六九‧二一，此與台大醫院九十三
年六月一日函覆之鑑定意見，認定依芙蘭切活動量表及工作能量
評估表綜合結果，乙○○工作能力損失百分之七十相差不多。乙
○○主張其工作能力減少百分之七十，應屬可採。光台公司及甲
○○辯以依陳滄山醫師之認定，乙○○尚可提二十五公斤重物，
顯見工作能力無減損云云，惟陳滄山自承其上開鑑定，大部分僅
能依病人描述病狀填寫，有些客觀上測驗無法實施。又上開成大
醫院之鑑定雖係九十年一月間為之，但依陳滄山八十八年三月之
鑑定，乙○○病況未改善亦未惡化，亦即其病況停留在一穩定狀
態，參照新樓醫院覆函說明，此情當發生在傷害中所生之永久性
後遺症，乙○○雖係九十年一月始經判定該第八項第七等級殘障
，但在受傷後一至二年即呈穩定狀態。乙○○主張其原擔任千思
公司董事長，月薪四萬一千元（應係四萬零一百元），自八十六
年八月起減為三萬元。八十七年元月起減為二萬三千三百三十三
元，自八十六年八月至八十八年一月減少勞動能力損失二十九萬
零三百三十三元，應予准許。至乙○○於第一審主張自八十八年
二月起至八十九年六月休養三年止，尚有十七個月之工作損失計
六十三萬一千四百六十七元部分，雖乙○○謂因千思公司停業，
又因傷無法工作，每月損失四萬零一百元，但其每月工作損失應
以二萬一千元計算，此部分應准三十五萬七千元。營業損失九十
六萬元部分：乙○○未能具體證明係因受傷而直接導致停止研發
生產，此項支出之損害與本件車禍受傷間難認有相當因果關係。
慰撫金三百五十萬元部分：第一審分別審酌兩造學經歷、工作收
入、財產、乙○○受傷及甲○○過失之程度等一切情狀，認其請
求以八十萬元為當，核無不合。綜上，除第一審判准確定之醫藥
費用外，應准乙○○請求之金額計一百五十萬三千九百四十九元
（即一萬一千一百七十六元加四萬五千四百四十元加二十九萬零
三百三十三元加三十五萬七千元加八十萬元），扣除第一審判准
之慰撫金八十萬元，光台公司及甲○○應再連帶給付七十萬三千
九百四十九元及其利息等詞，為其判斷之基礎。
按在第二審為追加之訴，若其請求之基礎事實與原訴請求之基礎
事實同一時，無須得他造之同意，此觀民事訴訟法第四百四十六
條第一項及第二百五十五條第一項第二款之規定自明。查上訴人
乙○○於第一審起訴請求損害賠償計一千四百二十萬三千八百四
十八元，其中表明一部請求之項目及金額如下：(1)八十六年七月
十七日至八十八年四月十五日之醫藥費五萬零九百四十一元及藥
品費二萬一千八百十元；(2)八十六年八月至八十八年一月之減少
勞動能力損失二十九萬零三百三十三元；(3)骨牌模具損失九十六
萬元；(4)增加生活支出四萬五千四百四十元；(5)精神慰藉金三百
五十萬元；(6)自八十八年二月起減少之勞動能力損失（按係六十
三萬一千四百七十六元）。以上，共計五百五十萬元（見一審三
卷第二七二頁）。惟乙○○上訴原審後追加請求：(1)醫療費十二
萬八千五百八十一元及八萬一千五百二十五元；(2)增加生活支出
一百四十萬一千七百零九元及三十八萬一千七百元，計一百九十
九萬三千五百十五元部分（見原審一卷第六六、七一、一四七至
一四八頁），原審自應查明審究此是否符合訴之追加要件而為准
駁之裁判，乃其逕以上開追加係超過乙○○於第一審所明示一部
請求之範圍，而認該追加部分除一萬一千一百七十六元外，非屬
原審審理範圍（見原判決第十四至十六頁），遽為乙○○追加之
訴敗訴之判決，已嫌速斷。次查上訴人光台公司及甲○○抗辯：
乙○○未因車禍受有重大傷害，其各項請求金額為屬無據或係過
高等情。而卷附國立成功大學醫學院附設醫院九十一年十二月二
十日（九一）成附醫復字第一二六九二號函載：「病患（指乙○
○）八十六年七月十六日出車禍後，仍能行走，雖然有持續的頸
部及左下肢麻痛，但對日常生活功能並無顯著影響，……其肌力
並無明顯下降，……八十九年七月十七日病患跌倒後，首次出現
肌力下降的記錄，……跌倒對頸椎應有進一步的傷害，惟車禍留
下的舊傷，是否造成跌倒後更易產生新傷，則很難評定」（見一
審三卷第三○五頁），攸關乙○○於八十九年七月十七日跌倒是
否與本件車禍有關？其後之傷勢是否亦與本件車禍有相當因果關
係？以及乙○○系爭請求項目之金額得否准許？自屬重要之防禦
方法，原審恝置不論，難謂無判決理由不備之違法。兩造上訴論
旨，分別指摘原判決關於其敗訴部分為不當（確定部分除外），
求予廢棄，非無理由。
據上論結，本件兩造上訴均有理由。依民事訴訟法第四百七十七
條第一項、第四百七十八條第二項，判決如主文。
中　　華　　民　　國　九十四　年　　八　　月　二十六　日
                      最高法院民事第四庭
                          審判長法官  吳　正　一
                                法官  黃　義　豐
                                法官  簡　清　忠
                                法官  陳　國　禎
                                法官  陳　碧　玉
      本件正本證明與原本無異
                                      書  記  官
中　　華　　民　　國　九十四　年　　九　　月　　七　　日
                                                Ａ
